【裁判字號】    97,訴,3810
【裁判日期】    980325
【裁判案由】    偽造文書等
【裁判全文】
臺灣板橋地方法院刑事判決              97年度訴字第3810號
公  訴  人  臺灣板橋地方法院檢察署檢察官
被      告  甲○○
上列被告因偽造文書案件，經檢察官提起公訴（97年度偵字第23
326號），本院判決如下：
    主  文
甲○○無罪。
    理  由
一、公訴意旨略以：被告甲○○明知未得友人丙○○之同意，竟
    基於行使偽造私文書而詐欺取財之概括犯意，於民國94年9
    月間，偽造丙○○之簽名並完成國泰世華商業銀行股份有限
    公司（下稱國泰世華銀行）信用卡申請書之填載後，持向國
    泰世華銀行申辦信用卡而行使之，使該銀行誤認為丙○○本
    人申辦而核發卡號為0000000000000000號之信用卡1 張，被
    告取得該張信用卡後，即承前概括犯意，自94年9 月14日起
    至同年11月19日止，連續持該張信用卡前往包括斐樂股份有
    限公司在內等多家特約商店簽帳消費，並連續在特約商店店
    員交付之信用卡簽帳單上偽造「Pailung 」（中文譯為「百
    龍」）英文簽名後持以交付予特約商店之店員而行使之，使
    特約商店店員誤認係丙○○本人簽帳消費致陷於錯誤而交付
    被告所消費之財物或提供商業上之服務，合計詐欺金額為新
    臺幣（下同）97118 元，均足以生損害於丙○○、各該特約
    商店及國泰世華銀行；被告另基於為自己不法所有之概括犯
    意，自94年10月3 日起至同年12月13日止，連續3 次持該張
    信用卡前往國泰世華銀行自動提款機以操作機器輸入信用卡
    密碼之方式預借現金，使國泰世華銀行誤認為丙○○本人借
    款致陷於錯誤而總計交付現金8000元。嗣因該信用卡帳款積
    欠未付，國泰世華銀行進行催繳始悉上情，因認被告涉犯刑
    法第216 條、第210 條之行使偽造私文書、同法第339 條第
    1 項之詐欺取財及同法第339 條之2 第1 項之以不正方法由
    自動付款設備取得他人之物等罪嫌。
二、本院認定事實依據如後述各項證據之證據能力，本件被告及
    檢察官於言詞辯論終結前，均未聲明異議，該等證據已經本
    院於審理時逐一提示予當事人表示意見，本院審酌該等證據
    之取得過程並無瑕疵，與本案待證事實間復具有相當之關聯
    性，以之為本案證據並無不當，自得採為本件認定事實之基
    礎，併此敘明。
三、按犯罪事實應依證據認定之，無證據不得認定犯罪事實；不
    能證明被告犯罪者，應諭知無罪之判決，刑事訴訟法第154
    條第2 項、第301 條第1 項分別定有明文。次按認定不利於
    被告之證據須依積極證據，苟積極證據不足為不利於被告事
    實之認定，即應為有利被告之認定，更不必有何有利之證據
    ；又犯罪事實之認定，應憑證據，如無相當之證據，或證據
    不足以證明，自不得以推測或擬制之方法，以為裁判之基礎
    ；而被告否認犯罪事實所持之辯解，縱屬不成立，仍非有積
    極證據足以證明其犯罪，不能遽為有罪之認定；末按認定犯
    罪事實所憑之證據，雖不以直接證據為限，間接證據亦包括
    在內，然無論直接或間接證據，其為訴訟上之證明，須於通
    常一般之人均不致於有所懷疑，而得確信其為真實之程度者
    ，始得據之為有罪之認定，倘其證明尚未達到此一程度，而
    有合理性懷疑之存在時，即無從為有罪之認定，根據「罪證
    有疑，利於被告」之證據法則，即不得遽為不利於被告之認
    定（最高法院30年上字第816 號判例、40年台上字第86號判
    例、30年上字第1831號判例、76年台上字第4986號判例可資
    參照）。
四、本件公訴人認被告甲○○涉犯行使偽造私文書及詐欺等罪嫌
    ，係以告訴代理人之指訴，及本件國泰世華銀行信用卡申請
    書、國泰世華銀行歷史消費明細表、國泰世華銀行歷史繳款
    明細表、簽帳單、被告簽立之切結書、國泰世華銀行信用卡
    催收紀錄等件，為其主要論據。訊據被告甲○○堅詞否認上
    揭犯行，辯稱：本件信用卡之申請及消費均係丙○○所為，
    其未冒丙○○之名申辦信用卡，因丙○○於94年間在其父乙○○設立之德傳企業有限公司（下稱德傳公司）擔任業務部
    門主管，負責招攬業務，與客戶應酬往來時使用本案信用卡
    簽帳消費積欠款項，嗣公司業務發生困難結束營運，丙○○
    因認該筆欠款應由德傳公司負擔，不願支付，於銀行催繳時
    為推卸責任，竟謊稱信用卡係甲○○冒名申辦，致其無端牽
    連遭銀行催討債務，嗣其確認信用卡積欠款項多用於德傳公
    司客戶應酬往來，為求息事寧人始應丙○○要求向國泰世華
    銀行表示同意承擔債務，該銀行即要求其簽立切結書為憑，
    其以為紛爭已獲平息，即簽立切結書了事，故未細究切結書
    文義，詎料2 年後國泰世華銀行據此提出告訴等語。經查：
  (一)依本院向臺北市商業管理處調取之德傳公司登記案卷內附文
    件記載，被告之父乙○○為德傳公司登記董事，為德傳公司
    負責人無訛，而證人乙○○於本院審理時亦證述其為德傳公
    司負責人，丙○○曾擔任德傳公司業務主管等情（見本院卷
    第127 、128 頁）；再證人丁○○於本院審理時亦證述其曾
    將自己辦公室分租一半予德傳公司使用，丙○○當時任職德
    傳公司負責招攬工程，曾見丙○○在德傳公司內與客戶應酬
    ，其曾受丙○○之邀前往KTV 唱歌，是丙○○刷卡付帳，當
    時甲○○也在場等情（見本院卷第128 至130 頁），復參酌
    本件信用卡之消費地點，多為餐廳、飯店、酒店、飲食店及
    DISCO 、KTV 等娛樂場所，有國泰世華銀行歷史消費明細表
    在卷可稽（見偵查卷第7 頁），足見被告前揭所辯丙○○任
    職德傳公司及與客戶應酬時使用本案信用卡簽帳消費等語，
    尚非無稽。
  (二)又按法院核對筆跡，本為調查證據之一種，除特種書據，如
    古書、畫或書家摹倣各種字體者之筆跡，須選任專門知識技
    能之鑑定人為精密之鑑定，若通常書據，一經核對筆跡，即
    能辨別真偽異同者，法院本於核對之結果，依其心證而為判
    斷，雖未選任鑑定人實施鑑定程序，亦不得指為違法，此最
    高法院96年度台上字第6068號判決意旨可供參照。查本案國
    泰世華銀行信用卡申請書申請人欄內「丙○○」中文簽名（
    見偵查卷第3 頁）及簽帳單內「Pailung 」英文簽名，被告
    已否認偽造犯行，經核丙○○因受法院裁定感訓處分確定而
    遭通緝在案，於偵查中並未到案，復於97年10月25日死亡，
    致本院亦無從傳喚調查，有丙○○通緝查詢紀錄及個人戶籍
    資料各1 紙在卷可憑（見偵查卷第41頁，本院卷第104 頁）
    ，且本院依職權調查後，除被告簽立之切結書外，亦未能扣
    得其他被告平日書寫關於「丙○○」或「Pailung 」之字跡
    樣本，致本案難以利用鑑定程序，而就本件信用卡申請書內
    「丙○○」中文簽名與被告親筆書立之切結書（見偵查卷第
    17頁）中所書寫之「丙○○」3 字比對後，二者無論在運筆
    順序、筆劃輕重或字體等均不相似，尤其該信用卡申請書內
    丙○○簽名之「百」字，係一筆一劃切割書寫而成，字體稜
    角分明，字體並寫成「  」，而被告所書寫之丙○○3 字，
    則係連續運筆，並無何特別之處，二者明顯不同。再本院復
    依公訴人之聲請，調取本件信用卡申請書原件送請內政部警
    政署刑事警察局採集指紋比對結果，亦未能於該申請書上採
    獲被告指紋，有該局鑑驗書在卷可憑（見本院卷第87頁）。
  (三)另卷附國泰世華銀行歷史消費明細表、國泰世華銀行歷史繳
    款明細表、國泰世華銀行信用卡催收紀錄及切結書等件，其
    中歷史消費明細表、歷史繳款明細表及信用卡催收紀錄，雖
    可證明本件信用卡確有刷卡消費、借款及積欠款項之情，惟
    尚無法證明係被告所為；至告訴代理人所提被告親簽之切結
    書1 紙（見偵查卷第17頁），該切結書雖載明「甲○○未經
    朋友丙○○同意申請本行信用卡」等文字，惟已經被告以前
    揭辯詞說明，本院經核該份切結書之文句為國泰世華銀行預
    先打字製作後令被告填入姓名，整體內容為告訴人預先擬定
    ，屬於民事債務承擔與和解契約之文件，衡情，告訴人銀行
    為確保債權，預在切結書內載明上開文句以防堵被告日後爭
    執之可能，在民事糾紛之處理上雖屬正當，然於刑事責任認
    定上，要不能因被告在民事和解成立時對契約文句讓步或不
    為爭執，即據該文字片段逕論被告有自承偽造犯行之意，且
    該份切結書內容既為告訴人擬定，被告除決定是否簽署外，
    事實上並無另擬內容之餘地，復審酌該份切結書簽立時間為
    95 年3月5 日，簽立當時尚未進入刑事偵查程序（本件告訴
    人係97年4 月29日提出告訴，為切結書簽立2 年後，有偵查
    卷附刑事告訴狀可憑。），該份切結書並載明「本人（指甲○○）願對該卡片自九十四年九月起之帳上所有帳款及其所
    產生之一切利息、違約金，及其它費用等應繳款項負完全清
    償責任，恐口說無憑，茲立書為證。」等文句，顯見被告簽
    立該份切結書之目的僅在回應告訴人之要求，以順利解決民
    事債務問題，被告前揭辯解出於息事寧人之心態簽立切結書
    了事等語，尚非無稽，況被告自偵查開始即否認犯行，迄於
    本件言詞辯論終結時止，均未曾承認犯行之陳述或表示，自
    難僅憑該切結書所載之片段文句逕為被告不利之認定。
五、綜上所述，依卷存事證，既無法認定被告確有偽造丙○○簽
    名之犯行，亦無法證實被告使用本件信用卡簽帳消費或借款
    ，而被告前揭所辯，經核亦無矛盾或與常情相違之處，本件
    自無從為不利被告之認定。此外，復查無其他積極證據，足
    資證明被告有公訴意旨所指犯行，即屬不能證明被告犯罪，
    揆諸前開說明意旨，自應為被告無罪之諭知。
據上論斷，應依刑事訴訟法第301條第1項，判決如主文。
本案經檢察官彭聖斐到庭執行職務。
中    華    民    國    98    年    3     月    25    日
                  刑事第十庭  審判長法  官  彭全曄
                                    法  官  洪珮婷
                                    法  官  陳正昇
以上正本證明與原本無異。
如不服本判決應於收受送達後10日內向本院提出上訴書狀，並應
敘述具體理由；其未敘述上訴理由者，應於上訴期間屆滿後20日
內向本院補提理由書（均須按他造當事人之人數附繕本）「切勿
逕送上級法院」
                                    書記官  林文達
中    華    民    國    98    年    3     月    25    日


司法院資訊處製作；財團法人民間司法改革基金會備份。
